【裁判字號】    97,重訴,1
【裁判日期】    980703
【裁判案由】    請求塗銷抵押權登記等
【裁判全文】
臺灣澎湖地方法院民事判決               97年度重訴字第1號
原      告  丙○○
            乙○○
            甲○○○
            丁○○
            辛○○
            壬○○
前列六人共同
訴訟代理人  洪文佐    律師
前列六人共同
複代理人    郭國益    律師
被      告  庚○○
訴訟代理人  許文贊    律師
被      告  戊○○
                        號
訴訟代理人  庚○○
上列當事人間請求請求塗銷抵押權登記事件，本院於民國98年6
月9日言詞辯論終結，判決如下：
    主  文
確認被告庚○○以被告戊○○為債務人，就坐落澎湖縣馬公市○○段七零五地號土地，由澎湖縣澎湖地政事務所於九十六年七月
三十一日收件，收文字號澎普字第零三五一七零號，登記日期為
民國九十六年八月一日，所設定之權利價值本金最高限額新台幣
陸佰萬元、權利範圍六分之一之最高限額抵押權，及上開最高限
額抵押權所擔保之債權均不存在。
被告庚○○應將前項最高限額抵押權設定登記予以塗銷。
訴訟費用由被告負擔。
    事實及理由
壹、本件原告主張略以：
(一)緣澎湖縣馬公市○○段705地號土地本為原告丙○○、乙○○應有部分各6分之1，原告辛○○、壬○○、丁○○、甲○○○之應有部分各8分之1，及被告戊○○應有部分6分之1所
    共有，惟被告戊○○僅為該部分土地之名義上所有權人，該
    部分土地實為其女婿（即另一被告）庚○○拍賣所得後信託
    登記於被告戊○○名下，嗣後被告庚○○因協議購買原告等
    其他土地共有人之持分土地不成，而欲影響原告等持分土地
    之價值，逼使原告等賤價出賣，被告二人竟通謀虛偽以設定
    假債權方式，於96年8月1日於被告戊○○所有之應有部分6
    分之1土地上設定金額600萬元之最高限額抵押權登記。系爭
    土地於97年5月19日因法院判決分割為705、705-1地號兩筆
    土地，705-1地號土地為被告戊○○單獨所有，705號土地則
    為原告等6人所共有，惟該抵押權因分割之故亦移存於原告
    等所共有土地之6分之1應有部分之上。
(二)被告庚○○於96年6月24日以前，曾以戊○○所有之應有部
    分之真正所有人身分與原告壬○○電話洽談土地合建事宜，
    但未達成協議。96年6月24日原告委託「東森房屋」所屬「
    誠信房屋仲介行」代售原告持分之土地，當該行己○○小姐
    前往與被告庚○○洽談時，鄭仍以真正所有權人身分自居，
    而非被告戊○○之債權人身分。嗣後誠信房屋仲介行經理洪
    明賢先生與庚○○洽談時，洪表示若庚○○不欲一同出售持
    有之應有部分，將可能聲請強制分割，庚○○曾表示其「自
    有辦法對付」，而其後於96年8月1日渠即與被告戊○○設定
    系爭最高限額抵押權登記。上揭事實皆足證被告庚○○始為
    原705地號土地上應有部分6分之1土地之真正所有人，以及
    被告間之最高限額抵押權及所擔保之債權皆為通謀虛偽意思
    表示下所設定者。
(三)又被告庚○○、戊○○先後所提資料及證述，在時間及金額
    上均多所矛盾，可證被告間所設定之系爭抵押權登記本身及
    其所主張應為抵押權擔保範圍之債權，均為通謀虛偽所設，
    且觀被告戊○○於言詞辯論筆錄中對積欠庚○○債務之時間
    、方式及金額，皆不甚清楚，更證兩人確為通謀虛偽設立債
    務。
(四)是以，被告間上開最高限額抵押權所擔保之債權既為通謀虛
    偽意思表示所設定，依法自屬無效；另系爭最高限額抵押權
    登記時並未記載擔保債權為何，亦未記載所擔保債權之種類
    及範圍，是系爭抵押權並無基本契約或一定之法律關係作為
    擔保債權發生之基礎關係，自亦難認為有效。原告等所分得
    之705號土地因分割之故亦移存有系爭抵押權之設定登記，
    系爭債權及抵押權存在與否，對原告等人權益影響甚鉅，原
    告等自得提起確認之訴請求確認系爭債權及抵押權不存在，
    且該抵押權登記之繼續存在亦對原告之所有權造成妨害，原
    告亦可本於所有權排除侵害之作用以及利害關係人之地位，
    請求被告塗銷系爭抵押權及因分割後轉載於原告等人所有之
    705號土地上之抵押權。
(五)末據被告間上開抵押權既無任何實際欲擔保之債權存在，而
    係故意為妨害原告等所有權之行使所設定，原告自亦得依民
    法第767條中段規定請求被告等將系爭抵押權登記予以塗銷
    ，以除去對原告所有權之侵害。
(六)據前所述，爰以先位聲明求為判決：(1)確認被告庚○○就
    被告戊○○所有座落澎湖縣馬公市○○段705地號土地、面
    積2235.99平方公尺、權利範圍6分之1（系爭土地於97年5月
    19日因法院判決分割共有物登記之後以分割為705、705-1
    兩筆土地），由澎湖縣澎湖地政事務所以96年澎普字第0351
    70號收件，於民國96年8月1日登記，所為擔保最高限額債權
    額新台幣600萬元之最高限額抵押權及被告間受前述抵押權
    所擔保之債權皆不存在。(2)被告庚○○應將現澎湖縣馬公
    市○○段705地號土地、面積1863.325平方公尺，分歸原告
    丙○○、乙○○、辛○○、壬○○、丁○○、甲○○○共有
    ，丙○○應有部分為20分之4、面積372.665平方公尺、乙○○應有部分20分之4、面積372.665平方公尺、辛○○應有部
    分20分之3、面積279.499平方公尺、壬○○應有部分20分之
    3、面積27 9.499平方公尺、丁○○應有部分20分之3、面積
    279.499平方公尺、甲○○○應有部分20分之3、面積279.4
    99平方公尺土地上之最高限額600萬元抵押權登記予以塗銷
    。(3)訴訟費用由被告共同負擔。併以備位聲明求為判決：
    (1)被告庚○○應將現澎湖縣馬公市○○段705地號土地、面
    積1863.325平方公尺，分歸原告丙○○、乙○○、辛○○、
    壬○○、丁○○、甲○○○共有，丙○○應有部分為20分之
    4、面積372.665平方公尺、乙○○應有部分為20分之4、面
    積372.665平方公尺、辛○○應有部分為20分之3、面積279
    .499 平方公尺、壬○○應有部分為20分之3、面積279.499
    平方公尺、丁○○應有部分為20分之3、面積279.499平方公
    尺、甲○○○應有部分為20分之3、面積279. 499平方公尺
    土地上之最高限額600萬元抵押權登記予以塗銷。(2)訴訟費
    用由被告共同負擔。
貳、被告則抗辯略以：
(一)被告庚○○雖有出資予被告戊○○承買系爭五福段705地號
    土地，但僅係借貸關係，並非信託關係，真正所有權人為戊○○，又被告戊○○除該筆土地資金借貸36萬7千元外，另
    於90年10月間為購買湖西鄉○○段1272號土地，亦向庚○○
    借款150萬元，上開二筆購買土地借款共186萬7千元，被告
    庚○○即以此借款轉投資上開二筆土地，將來二筆土地變賣
    後所得在600萬元範圍內皆歸被告庚○○所有。被告戊○○
    並需以上開二筆土地設定最高限額抵押權600萬元予被告庚○○，有卷附「不動產投資合約書」及被告庚○○所當庭提
    出由戊○○簽發面額共600萬元之本票2紙為證。
(二)另於89年至98年間，為增建鐵皮屋購置家電、購買白沙鄉○○段243-83地號土地、修繕鐵皮屋、購買機車、修繕船舶、
    旅遊，共向被告庚○○借款103萬元，上開借款共計289萬7
    千元，有卷附之借據及證明書等證明文件數紙可證。故系爭
    最高限額抵押權及受擔保之借款債務、投資契約債務皆為真
    正存在，原告主張上開債務及抵押權係通謀虛偽意思表示所
    設定者並無理由，亦非無合法理由而妨害原告之所有權行使
    ，原告先位及備位聲明皆應予駁回。
(三)被告庚○○並否認曾以「真正所有權人身分」，主動向原告
    及東森房屋協商購地，原告及證人就此所述並非真實。
(四)再按最高限額抵押權，係為擔保債權人對債務人一定範圍內
    之「不特定債權」之擔保物權，且與一般抵押權不同，係就
    將來應發生之債權所設定之抵押權，其債權額在結算前並不
    確定。系爭抵押權所擔保之債權固未記明於登記簿，但於聲
    請登記時所提出視為登記簿附件之「土地建築改良物抵押權
    設定契約書」內「其他約定事項」第一條載明「立抵押權設
    定契約書人所提供之本抵押物之擔保範圍包括債務人，擔保
    物提供人對抵押權人為擔保債務人所負之借款、票據以及其
    他一切債務之清償及執行抵押權費用暨債務不履行而產生之
    全部損害賠償」等語，亦核與被告證述應受擔保之債務相符
    ，足見系爭最高限額抵押權絕非所謂「概括最高限額抵押權
    」所可比擬，自屬有效。
(五)又法院縱判斷被告間目前尚無600萬元抵押債權之存在，而
    僅有289萬7千元之現存債務，惟既最高限額抵押權之債權額
    於結算前尚不確定，是以系爭最高限額抵押權亦不受前開事
    實影響，仍屬有效存在。又被告間對彼此間債權債務並無爭
    執，法律關係存否並無不明確，難認原告有得受確認判決之
    法律上利益。
(六)據上所陳，並聲明：(1)請求駁回原告之訴。(2)訴訟費用由
    原告負擔。
參、兩造不爭執事項如下：
(一)原坐落馬公市○○段705地號土地本為原告等人與被告戊○○依6分之5及6分之1比例所共有，後被告戊○○於96年8月1
    日將其持分設定設定最高限額600萬元抵押權予被告庚○○
    。
(二)原告於97年訴請分割系爭土地，經本院於97年5月6日以97年
    度訴字第5號判決分割確定。原告分得部分為705地號土地，
    ，面積1863.325平方公尺，由原告丙○○、乙○○、辛○○
    、壬○○、丁○○、甲○○○按應有部分為20分之4、20分
    之4、20分之3、20分之3、20分之3、20分之3之比例保持共
    有；被告戊○○分得部分為705號之1土地，面積372.665平
    方公尺，上開抵押權之設定登記亦轉載於原告所分得之705
    地號土地上。
肆、得心證之理由：
一、按確認法律關係之訴，非原告有即受確認判決之法律上利益
    者，不得提起之，民事訴訟法第247條第1項前段定有明文。
    所謂即受確認判決之法律上利益，係指法律關係之存否不明
    確，原告主觀上認其在法律上之地位有不安之狀態存在，且
    此種不安之狀態，能以確認判決將之除去者而言，若縱經法
    院判決確認，亦不能除去其不安之狀態者，即難認有受確認
    判決之法律上利益，亦有最高法院52年台上字第1240號判例
    意旨足資參照。查本件原告以先位之訴主張系爭最高限額抵
    押權及所擔保之被告間消費借貸債權不存在，並請求塗銷系
    爭最高限額抵押權之設定登記；而被告則爭執渠等間確有消
    費借貸關係存在之事實，堪認兩造間就系爭最高限額抵押權
    所擔保之債權債務關係之存否不明確，致原告在私法上之地
    位有受侵害之不安狀態存在，且此不安狀態得以確認判決除
    去之，故原告提起先位之訴請求確認系爭最高限額抵押權及
    所擔保之被告間消費借貸債權不存在，有即受確認判決之法
    律上利益，合先敘明。
二、原告主張被告庚○○與被告戊○○間實質上並無借貸及投資
    關係存在，惟被告庚○○與戊○○竟通謀而為虛偽意思表示
    ，於96年8月1日將戊○○名義上所有之馬公市○○段705地
    號應有部分6分之1之土地，設定系爭最高限額600萬元抵押
    權予被告庚○○，是系爭最高限額抵押權及所擔保之各借款
    債權，均不存在；然被告抗辯渠等間確有因借貸及投資所生
    債務關係之事實，並以上開情辭置辯，因之，本件主要爭點
    即為：被告庚○○與被告戊○○間，是否確存在其抗辯所稱
    之債權債務關係？是否係通謀虛偽設定抵押權？茲審究如下
    ：
（一）按確認法律關係不存在之訴，如被告主張其法律關係存在
      時，應由被告負舉證責任。次按消費借貸，因金錢或其他
      代替物之交付，而生效力，民法第475條定有明文，足見
      金錢借貸契約為要物契約，應由貸與人就交付金錢之事實
      ，負舉證之責，此分別有最高法院42年台上字第170號、
      61年台上字第2177號判例意旨可資參照。查被告庚○○辯
      稱被告戊○○多年來因增建修繕鐵皮屋、修繕船舶、購置
      土地、家電、機車以及出國旅遊等各項所需，屢向渠借款
      ，經累計概算，合計共借款289萬7千元云云，雖據其提出
      98年3月10日簽立之150萬元借據及訴外人高正和、呂玉柱
      、楊順傑、聯興鐵工廠、光華無線電機行、新志成機車行
      等出具之證明書，及澎湖縣政府承購土地核准函、澎湖縣
      白沙鄉戶政事務所戶號X0000000之戶口名簿、台灣土地銀
      行支票存根三紙、戊○○郵政存簿儲金簿、花旗銀行月結
      單等影本為證（被告證物3及證物5-11參照），惟上開各
      該訴外人所出具之證明書內容，僅單純陳述曾收取被告戊○○所支付之款項，並無法證明戊○○因修繕增建鐵皮屋
      、修繕船舶、購置家電、機車等所支出之款項係向被告庚○○借貸而得；又澎湖縣政府承購土地核准函僅核准被告
      戊○○之子林明帆買受澎湖縣政府縣有土地一筆，至該土
      地是否為被告戊○○以其子名義所承購，承購費用中之15
      萬元是否為向庚○○借貸而來，均無從自上開核准函得知
      ，另郵局存摺僅為戊○○個人金額進出明細，花旗銀行月
      結單為訴外人林淑清之卡費明細，土地銀行支票存根僅係
      不詳人士書寫之記錄，皆無法直接證明被告戊○○曾向庚○○借款旅遊費用30萬元之事實。
（二）共同被告戊○○於本院審理時曾到庭作證，經本院隔離訊
      問結證稱：「我從89年間陸陸續續跟我女婿庚○○借錢，
      借了一百多萬元，還有房屋興建2、30萬元，庚○○說我
      有錢再慢慢還他，90年10月間我要買西溪段土地，但是沒
      有錢，請庚○○幫我付，我拿5、6萬元給他，該土地買一
      百多萬元，但詳細金額多少我不清楚，都是庚○○在處理
      ，五福段705地號土地庚○○叫我投資，我拿3萬多元給庚○○，至於多少錢買得我不知道，持分多少我也不知道；
      庚○○問我要不要投資西溪段、五福段土地，我說沒有錢
      ，庚○○說沒有錢我沒關係，他會幫我出，後來設定抵押
      權多少錢我也不清楚」等語，經核證人戊○○對借款總金
      額、時間、原因皆語焉不詳，且對於為何向庚○○借錢購
      買西溪段、五福段土地一事，亦完全不知情而委由被告庚○○處理，此顯與交易常情不合；且被告戊○○若確於民
      國89、90年間即陸續向被告庚○○借貸達100餘萬元未清
      償，經濟上已顯非容有投資之餘裕，豈有可能又於民國94
      年同意被告庚○○之購買五福段土地之投資計畫，並向庚○○借款支付全數拍定費用36萬7千元？凡此均啟人疑竇
      ，實難認被告等所辯之債權債務關係為真。
（三）證人己○○於本院審理時曾到庭證稱：「原告於96年6、7
      月間將系爭705地號土地委託我們公司賣，我發現這個土
      地有共有人戊○○，所以去找庚○○... 庚○○說這塊土
      地都是他在處理，是法拍投資的，所以用戊○○的名字登
      記，叫我不要去找戊○○... 當時庚○○說他可以配合分
      割，後來買主出現之後他就不配合分割.... 庚○○說這
      塊土地他不賣也不想買，他說他自己會處理，我問他要如
      何處理，他說到時候我們就知道了，後來過沒多久我查土
      地登記謄本時，發現該土地已經設定抵押權了」等語，對
      照上述被告戊○○之證詞，可知系爭五福段土地之買賣、
      設定抵押均由被告庚○○主導，被告戊○○僅為系爭土地
      之名義登記人；復參諸系爭土地於94年間以被告戊○○之
      名義取得後，並未立即設定系爭抵押權，而係於原告等欲
      分割系爭土地之時，始由被告戊○○以當時公告現值僅60
      萬8千多元之兩筆土地（即湖西鄉○○段1272地號土地公
      告現值37萬4百元，及系爭原馬公市○○段705地號土地6
      分之1應有部分公告現值約23萬8千5百元），設定高達600
      萬元之最高限額抵押權予被告庚○○等情，已足堪認定被
      告二人係在無真實債權存在之情況下，為箝制原告等共有
      人始通謀虛偽設定系爭抵押權。
三、按表意人與相對人通謀而為虛偽意思表示者，其意思表示無
    效，民法第87條第1項前段定有明文。被告間既以不實之債
    權通謀虛偽為系爭抵押權之設定，從而原告請求確認系爭抵
    押權及所擔保之債權均不存在，為有理由；又原告等本為原
    五福段705地號土地之共有人，分割後原告等所分得之705號
    土地因分割之故亦移存有系爭抵押權之設定登記，該抵押權
    登記之繼續存在自係對原告等之所有權造成妨害，故原告本
    於所有權排除侵害之作用以及利害關係人之地位，請求被告
    庚○○塗銷因分割後轉載於原告等人所有之705號土地上之
    系爭抵押權之設定，亦有理由，應予准許。
四、次按預備訴之合併，係以當事人先位之訴有理由，為備位之
    訴裁判之解除條件；先位之訴無理由，為備位之訴裁判之停
    止條件。查本件原告先位之訴既為有理由，故本院就其備位
    之訴，即毋庸予以審究。又本件事證已臻明確，兩造其餘攻
    擊防禦方法，及提出之證據，經本院斟酌後，認均不足以影
    響本判決之結果，自無逐一詳予論駁之必要，併此敘明。
五、據上論結，本件原告之訴為有理由，依民事訴訟法第78條及
    第85條第1項，判決如主文。
中    華    民    國    98    年    7     月    3    日
                        民事庭  法  官  管安露
以上正本係照原本作成。
如對本判決上訴，須於判決送達後廿日內向本院提出上訴狀。（
須附繕本）
中    華    民    國    98    年    7     月    3    日
                                書記官  林德盛


司法院資訊處製作；財團法人民間司法改革基金會備份。
